【裁判字號】    89,上,69
【裁判日期】    890408
【裁判案由】    排除侵害
【裁判全文】
臺灣高等法院高雄分院民事判決      八十九年度上字第六九號
      上  訴  人  甲○○
      被  上訴人  高雄縣阿蓮鄉戶政事務所
      法定代理人  乙○○
右當事人間請求更正戶籍登記之記載事件，上訴人對於中華民國八十八年十一月三十
日臺灣高雄地方法院八十八年訴字第二五九四號第一審判決提起上訴，本院判決如左
：
      主      文
上訴駁回。
第二審訴訟費用由上訴人負擔。
      事      實
甲、上訴人方面：
一、聲明：求為判決(一)廢棄原審判決。(二)被上訴人應將戶籍登記上訴人為四男之記載
    更正為三男，除去戶籍上不實之記載。
二、陳述略以：
  (一)原審判決顯然失當，蓋：
  1.按高雄縣政府於八十八年七月十二日，以八八府戶字第一二八五一七號覆文稱，
    依法務部八十五年一月十九日法入八五律決０一六二四號函規定：「日據時期戶
    籍資料所記載之事實，在無反證前似不宜任意推翻之，有爭議宜由利害關係人以
    訴訟方式確認，而不宜由行政機關逕行認定，乙文中可足參酌本案顯非原審所認
    ，係屬行政權益事，而原審法院不顧上訴人陳述其父母確實僅產三個兒子之事實
    ，竟採信被上訴人之卸責陳詞，故意作出違法見解適法性令上訴人至感不服」，
    法院本來即解決行政無法處理之爭執，而本案在前開說明，法務部函稱須依法院
    判決始能更正，惟原審卻故意罔顧前釋，豈無疏失仰故意之判決？2.被上訴人所
    掌管之戶籍資料，於日據時期即已記載錯誤，將陳文雄誤植入上訴人甲○○本生
    父母陳添丁之戶籍內，依錯誤順位之排列陳文雄被置於陳添丁之參子，而上訴人
    甲○○被誤植為肆子，惟已故之陳添丁僅產有參名兒子，此乃不爭之事實。
  3.復於光復後，被上訴人卻又違法將陳文雄回復本生父母陳加財戶籍內，順位變成
    肆子。
  4.甲○○本生父母陳添丁之戶籍內，遷出陳文雄參子後，此參子欄即從缺，而上訴
    人仍然被置於肆子之順位，此時由於被上訴人已查覺違法在即，故暗中將原本陳
    文雄誤植入陳添丁戶籍之記載予以塗改，回復至本身父母陳加財戶籍內，惟卻漏
    把上訴人之順序即參子位置回復原狀，係此案所爭之重點。
  (二)縱觀前述，既然被上訴人於一審庭訊中，辯稱無法為光復前資料作任何變更或匡
    更，但依證(三)及證(四)足以明證，被上訴人純屬臨訟飾詞卸責行為，既然法有明文
    規定，日據時期戶籍應經法院判決確認始得更正之，何以被上訴人於證(三)及證(四)
    之戶籍資料，可以任意不經法院判決即違法予以塗改？
  (三)公務員職掌文件除有被上訴人內部出問題，為卸責而塗改，人民亦無從去更改之
    ，縱然有錯亦屬行政機關之責，豈能由人民來承擔政府的罪責與後果？
三、證據：援用原審之立證方法。
乙、被上訴人方面：
一、聲明：求為判決駁回上訴。
二、陳述：
  (一)政府機關本於「依法行政」之原則，有關更正登記案件，自應依據法律及上級訂
    頒之法令為依據，視個案內容妥適處理。本案既前經被上訴人函陳高雄縣政府
    7.12.府民戶字第一二八五一七號函示，依法務部1.19.法八五律決字第０一六二
    四號函規定：「日據時期戶籍資料所記載之事實在無反證前似不宜任意推翻之。
    若有爭議，似宜由利害關係人以訴訟方式予以確認，而不宜由行政機關逕行認定
    」，本案依上揭明文規定，自非權屬戶政機關依職權可以逕行更正。
  (二)台灣光復後建立之戶籍資料，係以日據戶口調查簿為參據，同時配合戶口總清查
    ，將清查事實結果填入戶籍登記申請書，由申報義務人審閱無誤後簽章確認再轉
    錄戶籍登記簿，故光後後戶籍登記簿資料或與日據戶口調查簿登記不符，係於戶
    口清查時依據申報義務人之申報、簽章確認，轉錄過程，難謂戶政機關違法塗改
    ，而係光後後戶籍登記資料建置之制度，而與上訴人所指何以更正日據戶籍資料
    如無反證應以訴訟方式確認之情形迥異，不能相提並論。
      理      由
一、上訴人主張：伊之父母陳添丁、陳生有三男三女，上訴人即為三男，惟台灣日
    據時期戶口調查簿竟將訴外人陳文雄登記為三男，上訴人為四男，經向被上訴人
    申請更正，惟未能獲合理解決，爰本於侵權行為法則，請求將錯誤不實之戶籍資
    料除去，更正為正確之原狀為登載。
二、被上訴人則以：日據時期戶籍資料所記載之事實，如有爭議，應以訴訟方式予以
    確認，不宜由行政機關逕行認定等語，資為抗辯。
三、上訴人主張伊之父母為已故之陳添丁、陳朱，依被上訴人八十八年九月廿日發
    給之戶籍謄本記載，訴外人陳文雄為陳加財、陳蕭雪所生之四男（一審卷七－一
    頁），惟日據時期戶口調查簿將之載為：陳文雄係陳添丁、陳朱之三男（同上
    卷十三頁）等情，有各該戶籍謄本在卷可稽，並為被上訴人所不爭之事實。
四、按中華民國人民戶籍之登記，依本法之規定，戶籍法第一條定有明文。是戶籍登
    記之應否准許，係屬行政機關之職權範圍，非當事人所得向民事法院為准駁之請
    求。人民就戶政機關所執掌戶籍登記之事項申請更正，如經戶政機關駁回其更正
    之申請，對之聲明不服，亦不屬民事法院審判之權限。查上訴人主張日據時期之
    戶口調查簿將陳文雄誤載為上訴人父親陳添丁戶內陳添丁、陳朱之三男，而將
    實際為陳添丁三男之上訴人誤載為四男等情，固據其提出戶籍謄本、接管日據時
    期戶口調查簿謄本、除戶謄本、陳情書、系統表等件為證。惟被上訴人就上訴人
    於八十八年七月五日向伊所提出之申請（一審卷廿一頁陳情書），已向其上級機
    關即高雄縣政府函詢如何處理，並據高雄縣政府以7.12.日八八府民戶字第一二
    八五一七號函所示意旨，復知上訴人（同卷十八至廿頁），乃依法行使其職權，
    核無不法為權利之侵害情事，與民法第一百八十四條所定侵權行為之要件不合。
五、從而上訴人依侵權行為法則，請求被上訴人將上訴人更正為三男，及更正日據時
    期戶口調查簿訴外人陳文雄父母之記載，自非有據。原審因而為上訴人敗訴之判
    決，並無不合。上訴論旨，猶執上詞，指摘原判決不當，求予廢棄改判，為無理
    由，應駁回其上訴。至上訴人如對被上訴人不准其更正之行政處分不服，儘得依
    法循訴願、行政訴訟程序循求救濟，或如與陳文雄間有繼承上之私權爭議，亦得
    以該私權為訴訟標的，與該名爭執者（非戶政機關）為訴訟以求解決，併此明
    。
六、據上論結，本件上訴為無理由，依民事訴訟法第四百四十九條第一項、第七十八
    條，判決如主文。
中      華      民      國    八十九    年      四      月      八      日
                                      臺灣高等法院高雄分院民事第四庭
~B1審判長法官  王錦村
~B2法      官  林紀元
~B3法      官  許明進
右為正本係照原本作成。
如對本判決上訴，須於判決送達後二十日內向本院提出上訴狀，其未表明上訴理由者
，應於上訴後二十日內向本院提出上訴理由書。
中      華      民      國    八十九    年      四      月      十      日
~B法院書記官  馬蕙梅
                                                                        Ｂ


司法院資訊處製作；財團法人民間司法改革基金會備份。
